【裁判字號】    98,審訴,986
【裁判日期】    980527
【裁判案由】    確認債務不存在
【裁判全文】
臺灣臺北地方法院民事判決             98年度審訴字第986號
原      告  丁○○
被      告  國泰世華商業銀行股份有限公司
法定代理人  甲○○
訴訟代理人  乙○○
            丙○○
上列當事人間確認債權不存在事件，本院於民國98年5 月15日言
詞辯論終結，判決如下：
    主      文
原告之訴駁回。
訴訟費用由原告負擔。
    事實及理由
一、原告起訴主張略以：
  (一)被告前持伊所簽發之本票，向臺灣臺中地方法院（以下稱臺
    中地院）聲請本票裁定，經該院以84年度票字1590號裁定准
    予強制執行，惟該本票之請求權業已罹於時效，被告以該本
    票裁定為執行名義，向臺灣花蓮地方法院（以下稱花蓮地院
    ）聲請對伊強制執行，經花蓮地院以89年度執字第3532號案
    件執行後，未獲全部受償，花蓮地院乃核發90年5 月31日花
    院慶民執禮字第17189 號債權憑證，然該本票之請求權既已
    罹於時效，被告取得之債權憑證係於本票消滅時效完成後申
    請，該債權憑證自不具執行力。
  (二)嗣被告雖又以89年度執字第3532號案件核發之90年5 月31日
    花院慶民執禮字第17189 號債權憑證為執行名義，向花蓮地
    院聲請強制執行，經花蓮地院以90年度執字第2234號案件執
    行後，亦未獲全部受償，經花蓮地院核發91年5 月17日花院
    慶民執仁字第13303 號債權憑證，惟在此之後被告即未再於
    5 年內對伊請求或聲請強制執行，被告對伊之請求權自已罹
    於時效，是被告嗣又向花蓮地院聲請對伊為強制執行（97年
    度執字第1755號），自有未洽，爰依民事訴訟法第247 條等
    規定提起本件訴訟等語。並聲明：確認被告持有之花蓮地院
    花院慶民仁2234字第13303 號債權憑證所載金額新台幣（下
    同）624,338元之債權不存在。
二、被告則略以：
  (一)訴外人朱楊方圓即楊方圓邀同原告為連帶保證人，於83年1
    月27日向伊借款182 萬元，約定借款期限為20年，自83年7
    月27日起至103 年7 月27日止，利息自撥款日起6 個月以內
    按伊之基本放款利率年息10.25%計算，6 個月以後按伊之基
    本放款利率年息10.25%加碼年息0.25% ，即按年息10.5% 計
    算，並簽具同額本票及借據各乙紙，並由朱楊方圓提供其所
    有坐落於花蓮市○○段第150 地號、1369建號、公設建號14
    11( 門牌號碼為花蓮市○道路89巷8 號7 樓之1)之不動產供
    伊設定第一順位最高限額抵押權219 萬元，還款方式原約定
    自借款日起按月攤還本息，如二期未按期繳款，其餘借款視
    為全部到期。
  (二)距訴外人朱楊方圓及原告自89年2 月27日起即未依約還款，
    伊執花蓮地院89年度執字第3532號債權憑證 (原執行名義臺
    中地院84年度票字第1590號本票裁定及確定證明書）為執行
    名義，聲請花蓮地院強制執行抵押物，獲部份受償，尚欠本
    金624,338 元及自92年12月5 日起之利息未清償，上揭債權
    未受清償部份並經發給花蓮地院90年度執字第2234號債權憑
    證。
  (三)嗣伊就債權未受清償部份，本於消費借貸 (與上揭本票債權
    為同一債權）及連帶保證等法律關係起訴請求原告及訴外人
    朱楊方圓連帶給付624,338 元及自92年12月5 日起至清償日
    止，按年息10.5% 計算之利息，原告經合法通知未於言詞辯
    論期日到場，亦未提出書狀作何聲明或陳述，訴外人朱楊方
    圓到場則對伊主張之事實均不爭執，僅以無資力清償等語，
    資為抗辯，經臺中地院以97年度訴字第3100號清償借款事件
    判決伊勝訴在案。
  (四)又原告主張其所簽發之本票，依票據法第22條之規定已罹於
    時效並無理由，蓋依民法第144 條第1 項所定關於時效完成
    後之效力，係採抗辯權發生主義，債權於時效完成後，僅債
    務人於債權人請求時得拒絕給付而已，其債權本身仍然存在
    ，系爭本票債權，縱經時效完成，但其本票債權並不因而歸
    於消滅，原告主張就系爭本票之債權因罹於時效而消滅，據
    以提起確認兩造間就系爭本票之債權不存在之訴，自非正當
    ，原告如主張系爭本票債權及伊所執債權憑證所載債權已罹
    於時效，應依強制執行法第14條之規定提起債務人異議之訴
    ，方為合理等語，資為抗辯。並聲明：原告之訴駁回。
三、兩造不爭執事項：
  (一)訴外人朱楊方圓即楊方圓邀同原告為連帶保證人，於83年1
    月27日向被告借款182 萬元，約定借款期限為20年，自83年
    7 月27日起至103 年7 月27日止，利息自撥款日起6 個月以
    內按被告基本放款利率年息10.25%計算，6 個月以後按被告
    基本放款利率年息10.25%加碼年息0.25% ，即按年息10.5%
    計算，並簽具同額本票及借據各乙紙。
  (二)訴外人朱楊方圓及原告自89年2 月27日起未依約還款，被告
    執花蓮地院89年度執字第3532號債權憑證 (原執行名義臺中
    地院84年度票字第1590號本票裁定及確定證明書）為執行名
    義，聲請花蓮地院強制執行抵押物，獲部份受償，尚欠本金
    624,338 元及自92年12月5 日起之利息未清償，上揭債權未
    受清償部份並經花蓮地院發給90年度執字第2234號債權憑證
    。
  (三)嗣被告就債權未受清償部份，本於消費借貸 (與上揭本票債
    權為同一債權）及連帶保證等法律關係起訴請求原告及訴外
    人朱楊方圓連帶給付624,338 元及自92年12月5 日起至清償
    日止，按年息10.5% 計算之利息，原告經合法通知未於言詞
    辯論期日到場，亦未提出書狀作何聲明或陳述，訴外人朱楊
    方圓到場則對被告主張之事實均不爭執，僅抗辯稱無資力清
    償，經臺中地院以97年度訴字第3100號清償借款事件判決被
    告勝訴在案。
四、本件之爭點為：
  (一)原告得否以被告之本票債權請求權業已罹於時效為由，訴請
    確認被告之債權不存在？
  (二)若可，被告之請求權是否已罹於時效？
五、本院得心證之理由：
  (一)按時效完成後，債務人得拒絕給付，民法第144 條第1 項定
    有明文。次按消滅時效之效力，我國民法係採抗辯權發生主
    義，即請求權之消滅時效完成後，債務人僅有拒絕給付之抗
    辯權，債權之本身並不因而消滅，債務人以時效完成為由，
    請求確認債權人之債權不存在，自無理由（參照最高法院77
    年度台上字第2620號、79年度台上字第1919號、86年度台上
    字第919 號判決意旨）。
  (二)經查，原告主張被告持89年度執字第3532號債權憑證 (原執
    行名義為臺中地院84年度票字第1590號本票裁定及確定證明
    書）為執行名義，聲請花蓮地院強制執行抵押物，獲部份受
    償，未受清償部份經花蓮地院發給90年度執字第2234號債權
    憑證，惟在此之後被告未再對原告請求或聲請執行等情，縱
    然屬實，然揆諸前開說明，請求權之消滅時效完成後，債權
    之本身並不因而消滅，僅變成債務人得拒絕給付之自然債務
    ，是原告以時效完成為由，請求確認被告之債權不存在，於
    法顯屬無據。本件原告既不得以時效完成為由，請求確認被
    告之債權不存在，則被告之請求權是否業已罹於時效，已無
    論述之必要，附予敘明。
六、從而，原告依民事訴訟法第247 條之規定，訴請確認被告持
    有之花蓮地院花院慶民仁2234字第13303 號債權憑證所載金
    額624,338 元之債權不存在，為無理由，應予駁回。
七、訴訟費用負擔之依據：民事訴訟法第78條。
中    華    民    國    98    年    5     月    27    日
                  民事第六庭法  官  蔡和憲
以上正本係照原本作成。
如對本判決上訴，須於判決送達後20日內向本院提出上訴狀。
中    華    民    國    98    年    5     月    27    日
                            書記官  陳莉庭


司法院資訊處製作；財團法人民間司法改革基金會備份。
